臺灣嘉義地方法院民事判決　　　　　96年度訴字第413號
原　　　告　財政部國有財產局台灣南區辦事處嘉義分處
法定代理人　乙○○
訴訟代理人　甲○○
被　　　告　丙○○
訴訟代理人　丁○○
上列當事人間請求撤銷土地買賣契約事件，本院於民國96年11月
22日言詞辯論終結，判決如下：
　　主　文
原告之訴駁回。
訴訟費用由原告負擔。
　　事實及理由
壹、原告起訴主張：
一、查附表一所示3筆土地原為國有，因被告分別於民國89年12
    月14日及90年1月16日切結門牌號碼嘉義市○○路166號房屋
    （下稱系爭166號房屋）為其所有，並提出於民國35年已建
    築使用迄今之戶籍登記文件，並申購附表一所示3筆土地，
    經核符合國有財產法之相關規定，於90年6月19日繳款承購
    ，同年7月10日移轉登記在案。被告復於95年5月7日及同年9
    月8日申請租購附表二所示建物（下稱系爭198建號建物），
    依據建物登記謄本所載門牌為嘉義市○○路90號，坐落地號
    為嘉義市○○段○○段111地號土地，經核符合國有財產法
    第42、49條租購規定而准予被告承購，被告並於95年11月9
    日繳價承購在案。惟原告於95年9月12日及96年1月9日派員
    勘查發現，被告承購之系爭198建號建物經門牌整編後為嘉
    義市○○路166號，其坐落地號尚包括已出售被告之附表一
    所示3筆土地。故被告於申購系爭國有土地時出具之切結書
    所載「坐落於前述國有土地地號上之私有房屋（門牌：嘉義
    市○區○○里○○路166號）確係本人所有，並於89年1月14
    日以前已取得產權」，顯切結不實。
二、按民法第92條規定：「因被詐欺或被脅迫而為意思表示者，
    表意人得撤銷其意思表示。」，查系爭198建號建物於89年1
    月14日以前非被告所有之建物，被告卻故意以不實之事，使
    原告陷於錯誤而為讓售土地之意思表示，原告依法即可撤銷
    本案土地之買賣契約。又依據被告於切結書所載「具結下列
    事項，若有不實，願意無條件任由貴分處隨時解除該國有土
    地之買賣關係，如業經辦妥產權移轉登記者，並同意辦理回
    復國有登記；倘損及他人權益並願負損害賠償責任。」，嗣
    原告已於96年2月27日函知被告撤銷本案土地買賣契約，並
    限期請其於同年3月10日前將係爭土地辦理回復國有登記在
    案。迄今被告仍未辦理登記，乃依法提起本訴。
三、對被告抗辯所為之陳述：
  (一)依建物登記謄本及門牌證明書，系爭198建號建物之門牌號
    碼為「嘉義市○○路90號」，而中山路90號於57年5月1日門
    牌整編為「中山路114號」，復於67年3月30日行政區域調整
    為「中山路166號」，故198建號國有建物門牌現在應為「嘉
    義市○○路166號」無誤。
  (二)被告雖稱系爭198建號建物與系爭166號房屋係不同之建物，
    系爭166號房屋係被告於34年以前建造的房屋等語，惟被告
    為何於95年5月及9月間切結租購「嘉義市○○路166號」國
    有房屋，此與89年12月及90年1月間申購附表一所示3筆土地
    時所出具之切結書內容互相矛盾，顯見被告乃明知系爭166
    號房屋為國有，卻以不實切結之詐術致使原告陷錯誤讓售附
    表一所示3筆土地，於取得土地所有權後，再租購該地上房
    屋。
  (三)被告又辯稱系爭198建號建物現況二樓係被告丙○○加蓋，
    系爭198建號建物坐落之111地號土地為嘉義市第四信用合作
    社（下稱四信合作社）所有，自光復以來，一直由被告向四
    信合作社承租111地號土地，故系爭198建號建物二樓自65年
    10月7日起存在至今，切結並無不實等語。然查，縱嘉義市
    ○○路166號、166-1號、168號房屋確係自65年10月7日起存
    在至今，亦無法據以證明被告擁有房屋之所有權。並聲明：
    被告應將系爭3筆土地之所有權移轉登記塗銷；訴訟費用由
    被告負擔。
貳、被告抗辯：
　　系爭198建號建物之門牌號碼為中山路168號、166-1號，與
  　系爭166號房屋為不同之建物，系爭166號房屋係被告於34年
    以前所建之房屋，面積為63平方公尺，而系爭198建號建物
    之門牌號碼整編為166之1及168號，因此被告承購附表一所
    示3筆土地時，其上所稱門牌號碼中山路166號房屋確係被告
    所建。在41年第一次總登記以前，系爭198建號建物並未編
    定門牌，且該建物為被告所使用，才援用系爭166號房屋之
    門牌號碼，實則兩者為不同之建物，被告承購附表一所示3
    筆土地時，坐落其上之系爭166號房屋確為被告所有，被告
    所為之切結並無不實等語。並聲明：原告之訴駁回；訴訟費
    用由原告負擔。
、本件依民事訴訟法第270條之1第1項第3款規定，整理並協議
    兩造不爭執事項暨簡化爭點為：
一、兩造不爭執之事項
  (一)附表一所示3筆土地原均屬中華民國所有，其中附表一編號2
    、3所示2筆土地，係分割自同小段110地號土地。
  (二)被告以系爭166號房屋為其所有，且坐落附表一所示3筆土地
    為由，分別於89年12月14日申請承購附表一編號1所示土地
    ，90年1月16日申請承購北門段四小段110地號土地（嗣後分
    割為附表一編號2、3所示2筆土地），並切結系爭166號房屋
    為其所有，且皆於89年1月14日以前取得產權，經原告審核
    通過後，被告於90年6月19日繳價承購，同年7月10日辦理所
    有權移轉登記予被告。
  (三)門牌號碼原為中山路90號戶長為吳森之房屋，於43年2月10
    日整編為中山路114號，再於57年5月1日整編為中山路166號
    。
  (四)系爭198建號建物於大正15年時門牌號碼登記為嘉義市北門
    町四丁目111番，因總登記而於41年1月11日登記為中華民國
    所有，依建物登記謄本記載門牌號碼為中山路90號，登記面
    積為71.17平方公尺，坐落於四信合作社所有之嘉義市○○
    段○○段111地號土地，被告於95年5月7日及同年9月8日申
    請租購，經原告審核後准予被告承購，被告於95年11月9日
    繳價承購在案。
  (五)與系爭166號房屋相鄰之門牌號碼中山路166-1、168號房屋
    ，其中168號房屋係於57年5月1日編釘；166-1號房屋則係於
    65年10月7日初編，係被告於65年10月4日申請初編，申請書
    略以「被告所有之中山路114號房屋於58年間拓寬改建三間
    ，57年整編門牌只編中山路166及168號二間，尚有一間未編
    門牌而申請門牌初編」，嗣經戶政事務所函覆已將該屋編釘
    為中山路166之1號房屋。
  (六)系爭166號房屋、166-1號房屋及168號房屋坐落土地之面積
　　，經另案96年度嘉簡字第186號拆除地上物事件及本件測量
  　結果，面積總計為97.87平方公尺。
  (七)上開事實，業據原告提出北門段四小段110-7、110-18、110
    -19地號土地在90年7月10日前後之土地登記謄本、承購國有
    非公用不動產申請書、切結書、198建號建物之土地建物查
    詢資料、198建號建物之承租國有非公用不動產申請書、門
    牌號碼中山路90號及166號之門牌證明書、北門段四小段110
    地號土地之土地建物查詢資料、地籍圖謄本及現場相片為證
    （詳本院卷第7至13、20至25、30至33、124至126頁），被
    告亦提出系爭房屋之房屋稅籍證明書、自35年10月1日設於
    系爭房屋之戶籍謄本、198建號建物日據時代謄本、建築改
    良物登記簿、166號之1門牌初編證明書及門牌證明書（詳本
    院卷65、67頁反面、82、98至100頁），並經嘉義市東區戶
    政事務所函覆本院系爭166號房屋、166-1、168號房屋之門
    牌編釘來由並檢附相關資料（詳本院卷第148至157頁），並
    有另案96年度嘉簡字第186號於96年8月16日之複丈成果圖及
    本院96年10月15日複丈成果圖在卷可參（詳本院卷第168、1
    78頁），且為兩造所不爭執，堪信屬實。
二、經兩造協議簡化之爭點
　(一)原告所有之系爭198建號建物，與系爭166號房屋，是否為不
  　同之建物？
  (二)被告申購附表一所示3筆土地時，切結系爭166號房屋為其所
    有，是否切結不實？
  (三)原告請求撤銷前開土地買賣契約，並請求被告辦理回復登記
    為國有，是否有理由？
肆、本院得心證之理由：
一、原告所有之系爭198建號建物，與系爭166號房屋，是否為不
  　同之建物？
  (一)查系爭198建號建物於41年1月11日總登記為中華民國所有，
    依原告於96年2月12日查詢之建物登記謄本，其上仍記載系
    爭198建號建物之門牌號碼為中山路90號（詳本院卷第32頁
    ）。而中山路166號房屋門牌號碼之沿革則係：43年2月10日
    以前門牌號碼為中山路90號（戶長為被告配偶吳森），43年
    2月10日整編為中山路114號，再於57年5月1日整編為中山路
    166號，有嘉義市東區戶政事務所96年9月26日嘉市東戶行字
    第0960003701號函文在卷可參（詳本院卷第148頁）。本院
    復依職權就門牌變更登記一事函詢地政機關，經函覆稱：標
    示變更登記由權利人或登記名義人單獨申請之，系爭198建
    號建物門牌變更係沿起於戶政機關門牌整編所致之標示變更
    登記，非屬登記機關錯誤更正範圍，故應由權利人或登記名
    義人提出申請登記等語，亦有嘉義市地政事務所96年9月28
    日嘉地一字第0960009035號函存卷足憑（詳本院卷第161頁
    ）。基此，系爭198建號建物之門牌變更既應由權利人或登
    記名義人提出申請，惟截至96年2月12日止，其建物謄本迄
    仍記載門牌號碼為中山路90號一情觀之，主管機關就系爭
    198建號建物顯未盡妥善之監督管理甚明。
　(二)而系爭198建號建物坐落之111地號土地，因拓寬道路之故，
  　分別於52年、57年間徵收土地，並各分割出111-1地號面積
    33平方公尺之土地及111-2地號面積9平方公尺之土地等情，
    業據被告提出111-1、111-2地號土地之土地登記謄本足參（
    詳本院卷第187、188頁）。本院審酌111地號土地與111-2、
    111-1地號土地各自相臨，進行道路拓寬工程時，確有可能
    拆除坐落於徵收土地上之部分建物，惟因主管機關對於系爭
    198建號建物未盡妥善監督管理之責，故系爭198建號建物是
    否曾因二次道路拓寬工程而減少部分建物面積，及減少之面
    積若干等情？本院均無從探知確認，惟無法排除系爭198建
    號建物於41年間總登記後，面積可能有所減少之可能性。
  (三)而系爭198建號建物，依41年間總登記時之記載，其登記面
    積為「71.17」平方公尺，然本院依另案96年度嘉簡字第186
    號拆除地上物事件測量中山路166-1號房屋與168號房屋面積
    之複丈成果圖，及本院囑託地政人員測量系爭166號房屋之
    面積結果，系爭166號房屋、166-1號房屋與168號房屋之面
    積總計為「97.87」平方公尺，業經本院調閱另案拆除地上
    物卷宗核閱屬實，且有另案及本院囑託測量之複丈成果圖附
    卷可稽（詳本院卷第168、178頁）。本院參諸原告雖主張系
    爭166號房屋、166-1號房屋及168號房屋均同屬系爭198建號
    建物範圍，然依前揭測量結果，系爭166號房屋、166-1號房
    屋與168號房屋之面積總合，較系爭198建號建物之登記面積
    多出26.7平方公尺。因此，依常理推論，系爭198建號建物
    ，並未包括系爭166號房屋、166-1號房屋與168號房屋全部
    。至於原告雖辯稱：系爭166號房屋可能後來增建而增加面
    積，故系爭166號房屋、166-1號房屋與168號房屋面積總合
    雖超出系爭198建號建物之登記面積，亦不能代表系爭166
    號房屋不在系爭198建號建物範圍內云云。然查，系爭198建
    號建物於52年及57年間道路拓寬工程時，無法排除因拆除部
    分建物致減少面積之可能，已如前述，惟主管機關就系爭19
    8建號建物未盡妥善監督管理之責，致無法查知系爭198建號
    建物歷年來是否曾經增減面積一情，故本院僅能依系爭198
    建號建物於41年總登記時之登記面積，與系爭166號房屋、
    166-1號房屋與168號房屋現況總合之面積，兩者加以比較。
    至於原告主張系爭166號房屋嗣後可能有增建等語，雖不無
    可能，然原告就此主張有利於己之事實，無法舉證以實其說
    ，故其前揭主張，尚無可採。
  (四)本院依職權函詢戶政機關之結果，系爭166號房屋及與之相
    臨之166-1號房屋及168號房屋，其門牌號碼沿革分別如下：
    (1)中山路166號房屋之門牌號碼原為中山路90號（戶長為被
    告配偶吳森），於43年2月10日整編為中山路114號，再於57
    年5月1日整編為中山路166號；(2)168號房屋亦係於57年5月1
    日編釘；(3)166-1號房屋則於65年10月7日初編，係被告於65
    年10月4日申請初編，申請書略以「被告所有之中山路114號
    房屋於58年間拓寬改建三間，57年整編門牌只編中山路166
    及168號二間，尚有一間未編門牌而申請門牌初編」等情，
    有嘉義市東區戶政事務所前揭回函及檢附之申請書在卷可按
    （詳本院卷148、154、155頁）。由上可知，中山路166號房
    屋於43年以前，門牌號碼仍為中山路90號之時，戶長即登記
    為被告之配偶吳森，顯見被告及其配偶在該址迄今已居住長
    達50年以上。復參酌迄57年5月1日門牌號碼整編為中山路16
    6號房屋及初編168號房屋時，中山路166號房屋之戶長欄位
    記載為「被告」，但168號房屋之戶長欄位則記載「店舖」
    一情，有嘉義市東區戶政事務所檢送之門牌整編新舊號數對
    照表足參（詳本院卷第156頁），而編釘門牌之房屋，須具
    有獨立出入口且為獨立建物一節，亦經嘉義市東區戶政事務
    所函覆甚明（詳本院卷第148頁），由此足以推論，57年5月
    1日當時，中山路166號房屋與168號房屋業經認定為具有獨
    立出入口之兩棟獨立建物，且該兩棟獨立建物非屬同一戶。
  (五)況查，依被告提出系爭166號房屋之房屋稅籍證明書，及嘉
    義市稅捐稽徵處95年5月4日嘉市稅房字第0950717071號函覆
    說明：被告申請中山路166號房屋稅籍沿革一案，依房屋稅
    籍登記表記載，該屋於27年建造完成，39年間登記房捐納稅
    義務人為被告之配偶吳森，45年變更為被告等情（詳本院卷
    第65、185頁）。足見被告申請稅籍登記之系爭166號房屋，
    應係27年間所建造，與日據時代即已存在之系爭198建號建
    物，應非屬同一建物。至於原告雖主張中山路166號之房屋
    稅籍證明書僅能證明被告為該屋之納稅義務人，不能證明被
    告為所有權人云云，然查，未辦保存登記之建物，因無建物
    謄本亦無所有權狀，故須自行向稅捐稽徵機關辦理稅籍登記
    ，稅捐稽徵機關亦據此向納稅義務人核課房屋稅，相當程度
    上也證明該納稅義務人為房屋所有人。但系爭198建號建物
    於41年間業已辦理保存登記，而已辦理保存登記之建物，其
    納稅義務人即係登記之所有權人，非所有權人不可能擅將已
    辦保存登記之建物辦理稅籍登記，其理甚明。然系爭198建
    號建物之所有權人為中華民國，系爭166號房屋登記之納稅
    義務人則係本案之被告，益證系爭198建號建物與系爭166號
    房屋，應非屬同一建物。
二、被告申購附表一所示3筆土地時，切結系爭166號房屋為其所
    有，是否切結不實？
  (一)按當事人主張有利於己之事實，就其事實有舉證責任，民事
    訴法第277條定有明文。又民事訴訟如係由被上訴人主張權
    利者，應先由被上訴人負舉證之責，若被上訴人先不能舉證
    ，以證實自己主張之事實為真實，則上訴人就其抗辯事實即
    令不能舉證，或其所舉證據尚有疵累，亦應駁回被上訴人之
　　請求；原告於其所主張之起訴原因，不能為相當之證明，而
  　被告就其抗辯事實，已有相當之反證者，當然駁回原告之請
    求，最高法院17年上字第917號及20年上字第2466號判例意
    旨參照。
  (二)系爭198號建物因主管機關未善盡妥善監督管理之責，歷年
    來是否因道路拓寬或建物修繕而有增減面積之情，無從查明
    ，而系爭198號建物除包含168號房屋外，是否亦包括166-1
    號房屋，已屬難明，更無從逕以認定包含系爭166號房屋在
    內，原告就所主張系爭166號房屋即係系爭198號建物之事實
    ，自應負舉證責任。原告雖主張系爭198號建物之門牌號碼
    為中山路90號，而系爭166號房屋之門牌沿革為：中山路90
    號→中山路114號→中山路166號，故系爭166號房屋即係系
    爭198號建物。然被告辯稱：系爭166號房屋早已存在並編釘
    為中山路90號，因被告亦有使用系爭198號建物，故41年總
    登記時，即將系爭198號建物之門牌號碼依附在中山路90號
    下等語。經查，依系爭198號建物之建物謄本上所登載之面
    積，與系爭168號房屋、166-1號房屋及168號房屋面積總合
    相較，已不足26.7平方公尺之多；復佐以系爭198號建物係
    已辦保存登記之建物，非所有權人不可能擅將已辦保存登記
    之建物辦理稅籍登記，惟系爭166號房屋早於39年間經被告
    配偶辦理稅籍登記，足徵系爭198號建物與系爭166號房屋應
    非屬同一建物；再參以編釘門牌之房屋，必須係具有獨立出
    入口且為獨立建物，而系爭166號房屋於57年5月1日整編門
    牌號碼時，168號房屋亦於同日編釘門牌號碼，166-1號房屋
    則於65年10月7日初編門牌號碼，足見至少在57年5月1日時
    ，系爭166號房屋與168號房屋即經認定為各自獨立之建物甚
    明。系爭166號房屋與系爭198號建物既非屬同一建物，參諸
    被告提出系爭166號房屋於27年間建造完成，並於39年辦理
    稅籍登記之嘉義市稅捐稽徵機關函文，堪認系爭166號房屋
    應為被告所有之建物。
    則被告申購附表一所示3筆土地時，切結系爭166號房屋為其
    所有一事，尚難認有切結不實之情。
三、原告請求撤銷前開土地買賣契約，並請求被告辦理回復登記
    為國有，是否有理由？
    基上，被告申購附表一所示3筆土地時，切結系爭166號房屋
    為其所有一事，既難認有切結不實之情，原告自非遭詐欺而
    簽立土地買賣契約。因此，原告依民法第92條規定，主張遭
    被告詐欺而為意思表示，請求銷撤土地買賣契約，並請求被
    告辦理回復登記為國有，洵屬無據。
伍、綜上所述，本院參酌系爭198號建物之建物謄本上所登載之
    面積，與系爭168號房屋、166-1號房屋及168號房屋面積總
    合相較，已不足26.7平方公尺之多；復佐以系爭198號建物
    係已辦保存登記之建物，然系爭166號房屋於39年間業經被
    告配偶辦理稅籍登記，足徵系爭198號建物與系爭166號房屋
    應非屬同一建物；再參以編釘門牌之房屋，必須係具有獨立
    出入口且為獨立建物，而系爭166號房屋於57年5月1日整編
    門牌號碼同時，168號房屋亦於同日編釘門牌號碼，足見至
　　少在57年5月1日時，系爭166號房屋與168號房屋即經認定為
  　各自獨立之建物；被告復提出系爭166號房屋於27年間建造
    完成，並於39年辦理稅籍登記之嘉義市稅捐稽徵機關函文，
    堪認系爭166號房屋應為被告所有之建物。原告雖主張系爭1
    98號建物包含168號房屋、166-1號房屋及系爭166號房屋在
    內，惟就系爭166號房屋自始即屬系爭198號建物範圍之事實
    ，除提出門牌編釘之沿革外，未能提出其他證據加以佐證，
    揆諸前揭判例意旨，原告於其所主張之起訴原因，不能為相
    當之證明，而被告就其抗辯事實，已有相當之反證者，自應
  　駁回原告之請求。從而，原告依民法第92條規定，主張撤銷
    其土地買賣契約之意思表示，並請求將附表一所示3筆土地
    回復登記為國有，為無理由，應予駁回。
陸、本件待證事實已臻明確，兩造其餘之攻擊防禦方法及舉證，
    經本院斟酌後，認於判決結果已不生影響，爰不一一詳為論
    述。
柒、據上論結，本件原告之訴為無理由，依民事訴訟法第78條規
    定，判決如主文。
中　　華　　民　　國　　96　　年　　12　　月　　 6　　日
                  民二庭法　官　林中如
以上正本係照原本作成
如對本判決上訴須於判決送達後20日內向本院提出上訴狀
中　　華　　民　　國　　96　　年　　12　　月　　 6　　日
                        書記官　林柑杏
┌─────────────────────────────────┐
│附表一：　　　　　　　　　　　　　　　　　　　　　　　　　　　    │
├──┬─────────────┬─┬────┬────┬────┤
│ 編 │   土   地   坐   落      │地│面　　積│　　　　│　　　　│
│　  ├───┬──┬──┬───┤　├────┤權利範圍│備　　考│
│ 號 │縣　市○ 段 ○○段│地　號│目│平方公尺│ 　　　 │        │
├──┼───┼──┼──┼───┼─┼────┼────┼────┤
│001 │嘉義市│北門│四  │110-7 │建│7.00    │全部    │        │
├──┼───┼──┼──┼───┼─┼────┼────┼────┤
│002 │嘉義市│北門│四  │110-18│建│1.00    │全部    │        │
├──┼───┼──┼──┼───┼─┼────┼────┼────┤
│003 │嘉義市│北門│四  │110-19│建│1.00    │全部    │        │
└──┴───┴──┴──┴───┴─┴────┴────┴────┘
┌─────────────────────────────────┐
│附表二（建物）︰　　　　　　　　　　　　　　　　　　　　　　　    │
├──┬──┬──────┬────┬────┬──────────┤
│ 編 │ 建 │　建物門牌　│基地坐落│建築式樣│建  物  面  積      │
│　  │　  │　　　　　　│　　　　│主要建築│（單位：平方公尺）  │
│　  │　  │　　　　　　│　　　　│材 料 及├────┬─────┤
│ 號 │ 號 │　　　　　　│　　　　│房屋層數│1　層   │合計      │
├──┼──┼──────┼────┼────┼────┼─────┤
│001 │198 │嘉義市○○路│嘉義市北│木造1層 │71.17   │71.17     │
│    │    │90號        │門段四小│        │        │          │
│    │    │            │段111地 │        │        │          │
│    │    │            │號      │        │        │          │
└──┴──┴──────┴────┴────┴────┴─────┘
